【裁判字號】    96,保險,42
【裁判日期】    970604
【裁判案由】    給付保險金
【裁判全文】
臺灣臺中地方法院民事判決              96年度保險字第42號
原      告  甲○○
法定代理人  丙○○
訴訟代理人  呂勝賢律師
被      告  安泰人壽保壽股份有限公司
法定代理人  乙○
訴訟代理人  劉瑩玲律師
上列當事人間請求給付保險金事件，本院於民國97年5月12日言
詞辯論終結，判決如下：
    主  文
原告之訴及假執行之聲請均駁回。
訴訟費用由原告負擔。
    事實及理由
甲、程序方面：
一、按法人因合併而消滅者，訴訟程序在因合併而設立或合併後
    存續之法人承受訴訟以前當然停止, 當事人如有委任訴訟代
    理人時，訴訟程序雖不當然停止，然變更後之法定代理人於
    得為承受訴訟時，應即為承受訴訟之聲明，民事訴訟法第16
    9條第1項、第173條、第175條第1項分別定有明文。次按公
    司之分割係指公司依法將其得獨立營運之一部或全部營業讓
    與既存或新設之他公司，作為既存或新設公司發行新股予該
    公司或該公司股東對價之行為，企業併購法第4條第6款定有
    明文。故被分割公司所分割出營業之權利義務係由既存公司
    或新設公司概括承受，此與因合併而消滅之公司，其權利義
    務應由合併後存續或新設之公司概括承受之性質類似，而前
    揭規定亦僅規定法人合併而當然停止情形，就公司分割之狀
    況，並無訴訟程序當然停止及承受訴訟之明文規定，惟基於
    同一法理，仍應認既存公司得承受被分割公司之訴訟。查本
    件被告經金融監督管理委員會核准，自民國95年3月1日起，
    其全部營業、資產及負債，由分割而新設之「安泰人壽保險
    股份有限公司」（下稱安泰人壽）承受，其法定代理人變更
    為乙○，業據被告具狀聲明承受訴訟，揆諸前揭說明，應予
    准許。
二、按訴狀送達後，原告不得將原訴變更或追加他訴，但擴張或
    減縮應受判決事項之聲明者，不在此限，民事訴訟法第255
    條第1項第3款定有明文。本件原告起訴原請求「(1)被告應給
    付原告新台幣（下同）3,169,994元，及自96年6月21日起至
    清償日止，按年息10%計算之利息；(2)被告應給付原告1,063
    ,197 元，及自起訴狀繕本送達翌日起至清償日止，按年息
    10%計算之利息；(3)被告應自96年12月5日起至113年9月4日
    止，按月給付原告20,847元，若有遲延給付，其遲延利息按
    年息10%計算之利息」，嗣於訴訟進行中之97年5月1日就其
    請求減縮為「(1)被告應給付原告4,201,925元，及自起訴狀
    繕本送達翌日起至清償日止，按年息10%計算之利息；(2)被
    告應自96年12月18日起至112年9月17日止，按月給付原告20
    ,847 元」，屬減縮應受判決事項之聲明，核與首揭規定相
    符，應予准許。
乙、實體方面：
一、原告起訴主張：
  (一)原告於84年6月27日投保被告公司之「安泰分紅終身壽險」
    （繳費20年），保單號碼：Ｚ000000000-00，保險金額100萬
    元，並附加「安泰意外傷殘保險附約條款」（給付項目：意
    外身故、意外殘廢、傷害醫療、意外失能給付，下稱系爭保
    險附約）。上開附加系爭保險附約之保險項目及保險金額分
    別為：意外身故及殘廢保險金3,138,728元、意外傷害醫療
    保險金（一般型）31,266元、意外失能保險金（最高給付期
    限20年）每月20,847元。
  (二)嗣原告於92年9月4日在搬貨時自樓梯不慎跌倒受傷，頭部受
    到重創後意識昏迷（下稱系爭事故），送台中縣大雅澄清醫
    院（下稱大雅澄清醫院）急診，該醫院之92年9月27日診斷
    書記載「高處墜落，到院時已無生命跡象」，急救後部分生
    命跡象恢復，同日即轉診至行政院國軍退除役官兵輔導委員
    會台中榮民總醫院（下稱台中榮民總醫院）繼續治療，因昏
    迷、休克，經診斷為缺氧性腦病變，並住進加護病房，92年
    9月22日接受氣切手術，使用呼吸器超過30日，需長期使用
    呼吸器，符合重大傷病（ICD：518.8 5），92年9月29日轉
    出加護病房，於92年10月15日轉院（出院），迄今無法開口
    說話，無法走路，肢體捲曲，意識不清，無法行走，肌力較
    弱，需長期臥床，又飲食（鼻管）、排便、沐浴、穿衣服等
    日常生活事宜均無法自理，亦無法握筆書寫、工作，其社會
    職業功能、認知功能均有極重度障礙（判斷力、理解力、計
    算能力及抽象思考等），近乎植物人狀態，處於無法行使其
    請求權之狀態，依保險法第65條規定，無從起算時效。又原
    告業經鈞院於94年7月14日以94年度禁字第109號宣告禁治產
    ，由其配偶丙○○擔任法定代理人，原告遂於96年6月21 日
    向「財團法人保險事業發展中心」（下稱保發中心）提出「
    財團法人保險事業發展中心保險申訴調處委員會保險申訴調
    處申請書」（下稱調處申請書），向被告請求給付系爭事故
    保險金，遭被告拒絕理賠，保發中心於96年10月29日以（96
    ）保調字第179號函通知原告法定代理人丙○○，是原告已
    依民法第129條第1項規定，向被告為給付保險金之請求，並
    在請求後6個月內起訴，已中斷時效，請求權尚未罹於時效
    。再系爭保險附約關於意外失能保險金係自失能確認後之第
    15日（即92年9月18日）起，按月分期給付，其請求權係屬
    可分，須於失能保險金到期而可行使時起算時效，是未到期
    之失能保險金其請求權時效尚未進行，起訴前未逾時效部分
    ，被告仍需給付。
  (三)原告於系爭事故發生後，符合系爭保險契約之「殘廢程度與
    保險金給付」第一級第5、6、7項所列舉之第一級殘廢，被
    告應給付殘廢保險金3,138,728元；另意外失能保險金（最
    高給付期限20年）部分，每月20,847元，其中自失能確認後
    之第15日即92年9月18日起至96年12月17日止，計51個月，
    共計1,063,197元，另自96年12月18日起至112年9月17日止
    ，按月給付原告20,847元。
  (四)對被告抗辯之陳述：
    1.被告認原告自100公分高之工作梯掉落，非屬高處，並認
      原告所受傷害非意外事件所致，而係出於病變，惟被告就
      此並未舉證，且兩造已於系爭保險附約約明被告不負給付
      保險金之責任事由，被告抗辯其無需給付保險金，自應就
      其係依系爭保險契約所載何項約款而無需給付保險金，負
      舉證責任。
    2.另台中榮民總醫院92年9月5日檢查報告僅係懷疑而不排除
      原告有血管栓塞症狀，認為應擴大以斷層掃瞄或核磁共振
      檢查後，始能作更進一步之評估，其仍無法作確切之診斷
      ，另同年9月22病歷記載，係對原告進行身體檢查所作治
      療之記載，並非診斷本件原告係自身病變，另該院護理記
      錄僅記載「身體無外傷」，而原告頭部有無外傷並無記載
      ，且該記載係護士依其目視所做之觀察記錄，並非經醫學
      儀器詳細檢查後之診察紀錄，無法以此即推論原告缺氧性
      腦病變係由疾病所致。
  (五)聲明：(1)被告應給付原告4,201,925元，及自起訴狀繕本送
    達翌日起至清償日止，按年息10%計算之利息；(2)被告應自
    96年12月18日起至112年9月17日止，按月給付原告20,847
    元；(3)願供擔保請准宣告假執行。
二、被告則以：
  (一)原告於系爭事故發生時，正進行配電工程而攀爬於水電工程
    用、高約180公分之工作折疊式工作梯時掉落，然此高度並
    非高處，且原告係職業水電監工，經常攀爬工作梯，自工作
    梯掉落之機會本即不高，縱失足掉落，其自發反射及保護動
    作應較常人敏捷有效，不致於掉落後導致重傷昏迷；又原告
    被送至大雅澄清醫院急救時處於昏迷狀態，急診醫師向陪同
    前來之人詢問事發經過，而於診斷證明書記載原告自「高處
    墜落」，此部分係自他人得知，屬傳聞證據，無證據能力，
    且台中榮民總醫院之診斷證明書及鈞院94年度禁字第109 號
    民事裁定，僅認定原告之狀況為「昏迷、休克、符合重大傷
    病」及「幾乎呈現植物人」之狀態，並未認定導致原告前揭
    狀態之原因，其均不足作為原告因意外事故導致失能之認定
    依據，原告並未就系爭事故確屬系爭保險附約承保範圍負舉
    證責任。
  (二)又依台中榮民總醫院之病歷及函覆資料可知，原告係於工作
    時因心臟病發而自工作馬椅掉落，其掉落時頭部未直接碰觸
    地面，且著地時因有同事自後方扶助，頭部及身體各部位均
    無外傷，而導致原告「缺氧性腦病變」之原因係本身之疾病
    （心臟病），且自100公分處掉落係因心臟病發無法控制身
    體所致，並非因掉落樓梯傷及腦部致其「缺氧性腦病變」，
    是其與意外無關。
  (三)系爭事故於92年9月4日發生時，原告因缺氧性腦病變，而呈
    現植物人狀態，已符合系爭保險附約約定之殘廢程度，縱認
    屬原告所稱之意外事故，然其卻遲至96年12月4日始向鈞院
    起訴，依保險法第65條規定，原告請求被告給付系爭保險附
    約各項保險金之請求權自保險事故發生時，即開始起算其時
    效期間，故系爭保險附約各項保險金之請求權均已罹於時效
    。另訴外人丙○○於94年7月14日因鈞院禁治宣告而擔任原
    告之法定代理人，縱依民法第141條規定，本件時效至遲於
    丙○○就職後6個月內（即95年1月以前），因不行使而完成
    。又原告於96年6月21日向保發中心提出申訴，保發中心雖
    函知原告，惟保發中心係基於本身職責發函被告，並無代表
    原告提出請求之意，且保發中心亦未將原告申訴函轉知被告
    ，故原告向保發中心申訴並不等同向被告請求。又原告若因
    意外失能，導致失能之意外僅有一個，基於失能之事實對被
    告亦僅有一個意外失能保險金請求權，只是被告之給付方式
    係按月給付，並非原告對被告每月皆有一個獨立之意外失能
    保險金請求權。
  (四)聲明：(1)駁回原告之訴；(2)如受不利之判決，願供擔保請准
    宣告免為假執行。
三、本件兩造不爭執事項：
  (一)原告於84年6 月27日投保被告之「安泰分紅終身壽險」（繳
    費20年），保單號碼：Ｚ000000000-00，保險金額100萬元，
    並附加「安泰意外傷殘保險附約條款」（給付項目：意外身
    故、意外殘廢、傷害醫療、意外失能給付）。
  (二)上開附加「安泰意外傷殘保險附約條款」之保險項目及保險
    金額分別為：意外身故及殘廢保險金3,138,728 元、意外傷
    害醫療保險金（一般型）31,266元、意外失能保險金（最高
    給付期限20年）每月20,847元。
  (三)原告於92年9月4日因系爭事故，送大雅澄清醫院急診，該醫
    院之92年9 月27日診斷書記載「高處墜落，到院時已無生命
    跡象」，急救後部分生命跡象恢復，同日即轉診至台中榮民
    總醫院繼續治療，因昏迷、休克，經診斷為缺氧性腦病變，
    並住進加護病房，92年9 月22日接受氣切手術，使用呼吸器
    超過30日，需長期使用呼吸器，符合重大傷病（ICD：518.8
    5 ），92年9月29日轉出加護病房，於92年10月15日轉院（
    出院）。
  (四)原告因系爭事故，於94年7月14日經本院以94年度禁字第109
    號宣告為禁治產人。
  (五)原告於96年6 月21日向保發中心申訴系爭保險理賠之調處聲
    請，並由保發中心於96年6 月26日發函被告，被告於同日收
    受該申訴事件之通知，並於96年7月10日以服管字第96166號
    函知原告及保發中心拒絕理賠之結果，保發中心於96年10月
    29日以（96）保調字第1971號函知原告上開調處結果，即被
    告除同意豁免原告94年至96年繳納之「癌症醫療終身保險附
    約」保險費外，以原告之請求權已因時效完成而消滅為拒絕
    給付保險金之理由。
  (六)若認原告系爭事故屬系爭保單理賠範圍，對原告請求之保險
    金額：(1)意外身故及殘廢保險金3,138,728 元、(2)意外失能
    保險金（最高給付期限20年），每月以20,847元計算，自92
    年9月18日至96年12月17日止為1,063,197元部分不爭執。
四、法院之判斷：
    原告主張其因不慎於工作時自工作梯上掉落發生意外，依系
    爭保險契約，被告應給付其殘廢保險金等情，為被告所否認
    ，並以前揭情詞置辯。是本件應審究者厥為：(一)原告就系爭
    事故是否符合系爭保險附約所應理賠之範圍？(二)若認原告得
    向被告請求理賠，其得請求之數額為多少？(三)原告之請求權
    是否已罹於時效？經查：
  (一)原告之請求權已罹於時效
    1.按由保險契約所生之權利，自得為請求之日起，經過2 年
      不行使而消滅，保險法第65條前段定有明文。而所謂得為
      請求之日，係指權利人得行使請求權之狀態（最高法院63
      年台上字第1885號判決參照），即請求權人行使其請求權
      時並無法律上障礙而言（最高法院53年度台上字第3365號
      、54年度台上字第854號參照），是應自保險事故發生之
      時，即開始起算其時效期間，不因請求權人對此權利之存
      在主觀上知悉與否而有影響（最高法院75年台上字第2028
      號判決參照），換言之，若權利人因疾病或其他事實上障
      礙不能行使請求權者，時效之進行，不因此而受影響（最
      高法院31年11月19日31年度決議(一)參照）。查本件原告於
      92年9月4日發生系爭事故受傷殘廢，縱認屬意外傷害，依
      保險法第65條規定，原告對被告之系爭保險金請求權應自
      92年9月4日事故發生時起算時效，於94年9月4日時效即已
      完成。原告雖主張其因缺氧性腦病變而事實上不能行使請
      求權云云，惟揆諸前揭說明，被告於事故發生時（即92年
      9月4日），尚未經本院宣告為禁治產人，原告行使其對被
      告之請求權並無法律上障礙存在，縱使原告因缺氧性腦病
      變之疾病導致事實上不能對被告行使系爭事故保險金請求
      權，嗣後於94年7月14日經本院以94年度禁字第109號宣告
      為禁治產人後，其法定代理人丙○○亦應於宣告後，時效
      完成前（即94年9月4日）向被告請求給付系爭事故保險金
      ，方可中斷時效。況原告曾於93年3月11日向訴外人宏泰
      人壽保險股份有限公司（下稱宏泰人壽）申請理賠，有宏
      泰人壽97年4月14日（97）宏壽理字第330號函及檢附之理
      賠申請資料1份附卷供參，可見原告於系爭事故發生後，
      仍在訴外人丙○○之協助下辦理申請理賠事宜，益徵原告
      於系爭事故發生後，並無不能行使系爭事故保險金請求權
      之法律上障礙存在，而本件原告係於96年12月4日始向本
      院起訴，有其起訴狀上收狀章可參，是其請求權時效已罹
      於2年之時效而消滅。
    2.又原告雖主張：原告於96年6月21日向保發中心提出調處
      申請書，向被告請求給付系爭事故保險金，遭被告拒絕理
      賠，保發中心遂發函通知原告法定代理人丙○○，是原告
      已向被告為給付保險金之請求，並在請求後6個月內起訴
      ，已中斷時效，請求權尚未罹於時效云云。惟查，系爭事
      故之保險金請求權自92年9月4日起算時效，至遲於94年9
      月4日時效完成，縱認原告於96年6月21日向保發中心提出
      調處申請，得發生被告為給付保險金請求之效力，仍不能
      使已消滅之時效中斷；另觀諸原告提出保發中心96年10月
      29日（96）保調字第1971號函說明欄三記載：「查本案受
      益人於92年10月向安泰人壽申請傷害醫療保險金，該公司
      主張被保險人此次傷害非外來突發的意外事故所致，故無
      法給付保險金... 」，有上開函文1件在卷足憑，可知本
      件原告於92年10月向被告申請理賠遭拒後，即應於請求後
      之6個月內起訴，時效方視為不中斷，然原告卻遲至96年
      12月4日始對被告起訴請求給付系爭事故保險金，該請求
      權顯已罹於時效，是原告該部分主張，顯屬無據。
    3.另原告雖主張：系爭保險附約關於意外失能保險金係自失
      能確認後之第15日（即92年9月18日）起按月分期給付，
      其請求權係屬可分，須於失能保險金到期而可行使時起算
      時效，是未到期之失能保險金其請求權時效尚未進行，未
      逾時效部分，被告仍需給付云云。惟按解釋契約，固須探
      求當事人立約時之真意，不能拘泥於契約之文字，但契約
      文字業已表示當事人真意，無須別事探求者，即不得反捨
      契約文字而更為曲解，最高法院17年台上字第11 18號判
      例可資參照。本件依兩造訂立之系爭保險附約記載給付項
      目包括意外身故、意外殘廢、傷害醫療、意外失能給付4
      項，且第2章保險範圍及除外責任亦約定：「於系爭保險
      附約有效期間內，被保險人因遭遇外來突發之意外事故，
      致其身體蒙受傷害... 而死亡、殘廢、失能者，本公司按
      保險金額給付死亡、殘廢、失能保險金」等情，為兩造所
      不爭執，並有系爭保險附約附卷足憑，依此可知，系爭保
      險附約係兩造約定於被保險人即原告遭遇外來突發之意外
      事故，導致身體蒙受傷害而死亡、殘廢、失能之情形下，
      保險人即被告始負給付保險金之義務，是系爭保險附約之
      請求權僅有一個，意外身故保險金、意外殘廢保險金、傷
      害醫療保險金、意外失能保險金僅係系爭保險附約承保範
      圍及於保險事故成就時應給付之項目及方式，並非獨立於
      系爭保險附約外，個別、單獨存在之請求權；又系爭事故
      保險金請求權已時效消滅，已如前述，則原告請求給付意
      外失能保險金之項目及方式，無論到期與否均已罹於時效
      ，是原告主張未到期之失能保險金請求權未罹於時效云云
      ，自無足採。
  (二)綜上所述，原告就系爭事故之保險金請求權既已罹於時效而
    消滅，被告所為時效抗辯而拒絕給付，自屬有據。從而，原
    告依保險契約之法律關係，訴請被告(1)給付4,201,925元，
    及自起訴狀繕本送達翌日起至清償日止，按年息10%計算之
    利息；(2)自96年12月18日起至112年9月17日止，按月給付20
    ,847 元，為無理由，應予駁回。又原告之訴既經駁回，其
    假執行之聲請亦失所附麗，應併予駁回。
五、本件為判決基礎之事證已臻明確，本院經逐一審酌兩造所提
    其餘攻擊防禦方法及舉證，均與前開論斷結果無礙，爰不另
    贅論，併此敘明。
六、訴訟費用負擔之依據：民事訴訟法第78條。
中    華    民    國    97    年    6    月     4     日
                  民事第一庭    法  官  卓進仕
以上正本係照原本作成。
如對本判決上訴，須於判決送達後20日內向本院提出上訴狀（須
附繕本）。
中    華    民    國    97    年    6    月     4     日
                                書記官  賴榮順


司法院資訊處製作；財團法人民間司法改革基金會備份。
